---
title: "Les grandes bases de R"
output:
  word_document:
    keep_md: yes
date: "`r Sys.Date()`"
author: Remi Lafitte
editor_options: 
  chunk_output_type: console
---

```{r setup, include=FALSE,dpi = 800}
knitr::opts_chunk$set(echo = TRUE, results = T)
rm(list = ls()) # efface tous les objets de l'environnement
```

# Lancer une commande
```{r}
5+5
5*2
20/2
sqrt(40)
2^4
```

# Fonction

## Exemple de fonction
```{r}
# function with various descriptive statistics
fxdescribe = function(x){
   # x has to be a continuous variable
  c(obs          = length(x),
    missing      = sum(is.na(x),na.rm=T),
    min          = min(x,na.rm=T),
    max          = max(x,na.rm=T),
    median       = median(x,na.rm=T),
    q1           = quantile(x,na.rm=T,c(.25)),
    q3           = quantile(x,na.rm=T,c(.75)),
    mean         = mean(x,na.rm=T),
    sd           = sd(x,na.rm=T),
    `95lci`      = mean(x,na.rm=T)-(sd(x,na.rm = T)*1.96/sqrt(length(x))),
    `95hci`      = mean(x,na.rm=T)+(sd(x,na.rm = T)*1.96/sqrt(length(x)))
    )
}
# e.g. = 
fxdescribe(c(NA,NA,2,5,6))
```

## Exercice 1
```{r}
seq(from = 0, to = 100, by = 20)
c(1:10)*2
rep(x = c(1,2,3), times = 3)
rep(x = c(1,2,3), times = 3, each = 3)
sum(1:3)
sum(is.na(c(NA,NA,1,NA)))
plot(x = c(1,2,3), y = c(4,5,6))
boxplot(1:100)
summary(c(1,8,9,7))
```

# Installer un paquet
```{r eval = F}
install.packages("psych")   # installe le paquet
library("psych") # charge le paquet et ses fonctions
# psych::
library(RePsychLing)
head(RePsychLing::poems)
```

# Création d'objet
```{r, error = T}
objet  <- "objet"
objet  = 4
1objet <- 4 # erreur
```

```{r}
vache   <- c("spassky", "karpov", "kasparov", "topalov") # "c()" signifie "concaténer"
couleur <- c("noire", "noire", "marron", "blanche")
poids   <- c(900,600,700,650)

table(couleur)
summary(poids)
```

# Type d'objet

## Objet simple
```{r}
objet1 <- 10
objet2 <- "Michel est dans le garage"

objet1
objet2
```


## Vecteur
```{r}
vache   <- c("spassky", "karpov", "kasparov", "topalov")
str(vache) # characters (lettres)
poids   <- c(900,600,700,650)
str(poids) # integers (chiffres ronds)

# les données doivent être du même type 
vache_poids <- c(vache, poids)
str(vache_poids)

# possible de changer la nature d'un vecteur
(poids <- as.character(poids))
(poids <- as.numeric(poids))
```

## Facteur
```{r}
facteur_vache <- factor(vache)
facteur_vache
# NB : les niveaux sont rangés automatiquement par ordre alphabétique

# possibilité de ré-ordonner ces niveaux et de les renommer
facteur_vache <- factor(vache, levels = c("spassky","kasparov","karpov","topalov"),
                       labels = c("Spassky","Kasparov","Karpov","Topalov"))
facteur_vache
```

## Matrice
```{r}
vache   <- c("spassky", "karpov", "kasparov", "topalov")
couleur <- c("noire", "noire", "marron", "blanche")

# on combine les deux vecteurs avec la fonction cbind() 
# qui veut dire : column bind (combiner colonnes)
MAT <- cbind(vache,couleur)
MAT
```

```{r}
MAT2 <- cbind(vache,couleur)
rbind(MAT,MAT2)
```


## DataFrame
```{r}
DF <- data.frame(vache,couleur,poids)
DF
str(DF)
```

## Liste
```{r}
LS <- list(vache, MAT, DF)
LS
```

### Aller plus loin : exemple de loupe
```{r}
LS <- list() # liste vide
#
for (VACHE in DF[,"vache"]) {
  LS[[VACHE]] <- DF[DF$vache == VACHE,]
}
LS
```


# Exercice 3
```{r}
# exemple :
animaux <- c("koala", "chat", "poule", "serpent")
pays    <- c("chine", "japon", "irlande", "canada")
poids   <- c(10,4,3,1)
(MAT <- matrix(cbind(animaux,pays)))
(DF  <- data.frame(animaux, pays, poids))
(LS   <- list(animaux, DF))
```

# Importation des données

Connaître son répertoire de travail :
```{r}
getwd()
```

## Importer le DF *meta_bands*

```{r}
DF <- read.csv("metal_bands.csv", header = T, sep = ";", dec = ".")
head(DF, n = 4)
str(DF) # TOUJOURS VERIFIER LE FORMAT DES VARIABLES !
# View(DF)
summary(DF)
# adresse implicite
paste0(getwd(),"/meta_bands.csv")

# importation avec excel
# install.packages("readxl")
library(readxl)
DF <- readxl::read_xlsx("metal_bands.xlsx")
head(DF)
```

# Exercice 4

Importez et inspectez les fichiers "reading_skills" numérotés de 1 à 4, disponibles sur https://github.com/lafitter/M2-Science-du-Langage

Attention aux séparateurs et décimales…

Une erreur d'importation se sera sûrement glissée dans reading_skills3 ; laquelle ? et pourquoi ? (indice : rappelez-vous la définition de "vecteur")


```{r}
DF = read.csv("reading_skills1.csv",sep=";", dec = ",")
head(DF);str(DF)
DF = read.csv("reading_skills2.csv",sep=";")
head(DF);str(DF)
DF = readxl::read_xlsx("reading_skills3.xlsx")
head(DF);str(DF)
```

## Importation quand une variable à un format "hybride"
```{r}
DF = read.csv("reading_skills4.csv",sep=";")
head(DF);str(DF)
# le format de iq est caractère

DF = read.csv("reading_skills4.csv",sep=";", na.strings = c("NA","no data"))
head(DF);str(DF)
# le format de iq est numérique
```

# Objet et environnement
```{r}
# rm(list = ls()) # vide TOUT l'environnement (rm = remove)
rm(objet1)        # supprime un objet
ls()              # liste des objets
ls(".GlobalEnv")  # liste des objets (idem)
search()          # montre environnement et paquets
```

Extraire une variable du DF meta_bands
```{r error=TRUE, eval=T}
DF <- read.csv("metal_bands.csv", sep =";")
Bands           # ne fonctionne pas...
DF$Bands        # fonctionne !
```

## Transformer DF en environnement
```{r, eval = T}
attach(DF) # transforme le DF en environnement
search()
Bands
detach(DF) # dé-transforme le DF en simple DF
```

## Attention aux conflits d'environnement
```{r, eval = T}
Bands = c("megadeath", "sepultura", "mylene farmer")
attach(DF) 
Bands # pas vraiment le résultat attendu
detach(DF)
rm(Bands)
```

# Coordonnées

## Vecteur
```{r}
vache[1]
```

## Dataframe

Les coordonnées d'un DF sont en 2 dimensions.

```{r , eval=T}
head(DF)
DF[2,]
DF[,2] # renvoie un vecteur
DF[2]  # renvoie un DF
DF[2,2] # renvoie à une cellule précise du DF
```

### Filtrage

Néanmoins ce système de coordonnées est peu pratique à manier ; on préfère spécifier des *noms* à la place de *chiffres*

Filtrages simples

```{r, eval=T, results=F}
DF[c("Bands", "Happiness")]
DF[DF$Territory == "France","Bands"]
DF[DF$Territory %in%  c("France","Uruguay"),]
DF[!DF$Territory %in%  c("Togo","Bulgaria"),]
DF[row.names(DF) %in% c(5,87,142),]
DF[DF$Bands > 1 & !is.na(DF$Bands),]
```

Filtrages complexes

```{r,results=F}
DF <- readxl::read_xlsx("metal_bands.xlsx")
head(DF)
DF2 <- DF[complete.cases(DF),] # keep rows with no NA
attach(DF2)
DF2[Bands < 5 & Population > 10000000,]
DF2[Territory %in%  c("France","Germany") | Bands > 2000, ]
detach(DF2)
```

### Remplacement de données

```{r}
DF2[DF2$Territory == "France","Happiness"]
DF2[DF2$Territory == "France","Happiness"] <- 20 # bonheur absolu ?

DF$Bands[is.na(DF$Bands)]<- 0 # remplace toutes les valeurs NA de Bands par un 0
rm(DF2)
```

### Ordonner les données

```{r}
head(DF[order(DF$Bands),])  # ordre croissant
head(DF[order(-DF$Bands),]) # ordre décroissant
```

## Création de variables (i.e., rajouter/modifier les vecteurs d'un DF)
```{r}
Happiness_rounded <- round(DF$Happiness,0)
Happiness_rounded # Nous avons crée un vecteur, mais celui-ci est à l'extérieur du DF...

# nous pouvons résoudre ce problème avec cbind
head(cbind(DF,Happiness_rounded))

# néanmoins il y a une solution beaucoup plus simple :
DF$Happiness_rounded <- round(DF$Happiness,0)
head(DF)
```

Attention, la nouvelle variable doit avoir le même nombre de lignes que le DF.
La seule exception est la possibilité de rajouter une constante
```{r}
DF$Happiness_mean <- mean(DF$Happiness, na.rm = T)
head(DF)
```

### Astuce pour alléger la syntaxe

```{r}
# Exemple de syntaxe "lourde"
DF$Happiness_mean   <- mean(DF$Happiness, na.rm = T)
DF$Happiness_median <- median(DF$Happiness, na.rm = T)
DF$Happiness_var    <- var(DF$Happiness, na.rm = T)
DF$Happiness_sd     <- sd(DF$Happiness, na.rm = T)

# Exemple de syntaxe "allégée" obtenue grâce au paquet dplyr
# install.packages("dplyr")
library(dplyr)
DF <-
   mutate(.data = DF,
          Happiness_mean   = mean(Happiness, na.rm = T),
          Happiness_median = median(Happiness, na.rm = T),
          Happiness_var    = var(Happiness, na.rm = T),
          Happiness_sd     = sd(Happiness, na.rm = T),
          Happiness_z      = Happiness_mean/Happiness_sd
         )
head(DF)
```

### Aparté : dplyr-isation de R

```{r, results=F}
# selection de colonne
DF[c("Bands", "Happiness")]
dplyr::select(DF,Bands,Happiness)

# filtres
DF[DF$Bands < 5 & DF$Population > 10000000,]
dplyr::filter(DF,Bands < 5 & Population > 10000000)

# ordonner des variables
head(DF[order(DF$Bands),]) 
arrange(DF,Bands)

```

## Exercice 4
```{r}
# Ré-importez et inspectez reading_skills1.csv
DF = read.csv("reading_skills1.csv", sep = ";", dec = ",")
str(DF)

# Filtrez les observations des sujets 1 à 5 et sélectionnez uniquement les variables sujet et dyslexia

DF[DF$sujet %in% 1:5,c("sujet","dyslexia")]

# Filtrez les valeurs de iq > 0 pour les sujets avec dyslexie
DF[DF$dyslexia=="yes" & DF$iq >0,]

# Filtrez les valeurs de iq < 0 ou alors les sujets sans dyslexie
DF[DF$dyslexia=="no" | DF$iq <0,]

# Une valeur anormale de iq s'est glissée dans les données ; identifiez cette valeur et remplacez la par -2
DF$iq
boxplot(DF$iq)
DF[DF$iq==-200,5]<- -2
boxplot(DF$iq)

# Créez une nouvelle variable donnant la moyenne de accuracy
(DF$accuracy_avg <- mean(DF$accuracy, na.rm=T))
```

